【裁判字號】    98,婚,78
【裁判日期】    980512
【裁判案由】    確認婚姻關係不成立
【裁判全文】
臺灣雲林地方法院民事判決                98年度婚字第78號
原      告  甲○○
                        號3樓.
訴訟代理人  江克釗律師
複代理人    李建忠律師
被      告  乙○○
訴訟代理人  劉添錫律師
上列當事人間請求確認婚姻關係不成立事件，本院於民國98年4
月28日言詞辯論終結，判決如下：
    主      文
確認原告與被告間之婚姻關係不成立。
訴訟費用新台幣參仟元由被告負擔。
    事實及理由
壹、原告起訴主張：兩造雖曾於民國（下同）96年9 月16日舉行
    訂婚儀式，並在土城市海霸王餐廳宴客，亦曾於97年9 月25
    日兩造所生子女滿月時，在被告住處宴請滿月酒，然而兩造
    卻未曾於97年3 月26日舉行公開之結婚儀式，或邀請任何親
    友參加結婚喜宴。兩造係為子女日後出生辦理登記之故，始
    至文具店購買結婚證書填寫，記載兩造已於97年3 月26日結
    婚，並於97年5 月21日至雲林縣臺西鄉戶政事務所辦理結婚
    登記，然實則兩造間婚姻關係並未成立，故而提起本件確認
    婚姻關係不成立之訴等語；並聲明如主文所示。
貳、被告則以：兩造有於96年9 月16日在台北縣土城市○○路○
    段256 巷4 弄12號3 樓履行訂婚的儀式，並交換信物，後來
    還在海霸王餐廳席開十二桌宴請兩造的親友，有公開的儀式
    。因該公開儀式是結婚的儀式，因此亦宴請被告在北部的親
    友，而後兩造即至臺西鄉戶政事務所辦理結婚登記，原告之
    主張顯無理由等語置辯；並聲明：(一)駁回原告之訴、(二)訴訟
    費用由原告負擔。
參、兩造不爭執之事實：
一、兩造之戶籍登記為夫妻關係。
二、兩造於96年9 月16日在原告娘家住宅舉行訂婚儀式並交換信
    物，之後再到土城海霸王餐廳宴請十二桌兩造的親友。
三、兩造於97年5 月21日至雲林縣台西鄉戶政事務所辦理結婚登
    記，且曾在97年9 月25日在雲林縣台西鄉辦兩造所生之子之
    滿月酒。
四、兩造除此之外並未舉行其他結婚之公開儀式。
肆、得心證之理由:
一、按確認法律關係之訴，非原告有即受確認判決之法律上利益
    者，不得提起之，民事訴訟法第247 條第1 項前段定有明文
    。又經依戶籍法為結婚之登記者，推定其已結婚，96 年5月
    23日修正公布、97年5 月23日施行前之民法第982 條第2 項
    有明文規定。本件兩造既經依戶籍法為結婚登記，依當時有
    效之法律規定推定兩造已結婚，然原告主張兩造並未舉行結
    婚之公開儀式，兩造之婚姻關係應屬不成立，則兩造間之婚
    姻關係存否不明確，致原告在私法上之地位有不安之危險，
    而此項危險得以對於被告之確認判決除去之，因此本件有確
    認判決之法律上利益。
二、本件兩造所爭執之處，應在於兩造所舉行之宴客是否為以結
    婚為目的之公開儀式？
（一）原告主張兩造於96年9 月16日訂婚並宴客，雖曾於97年5
      月21日向臺西鄉戶政事務所登記結婚，致戶籍登記兩造為
      夫妻關係，然兩造未曾於97年3 月26日舉行公開之結婚儀
      式等事實，業據其提出戶籍謄本、宴客照片、訂婚喜帖等
      件為證，並有臺西鄉戶政事務所97年12月23日雲西戶字第
      0970002185號函附之結婚登記申請書、結婚證書等件在卷
      可按，核與證人即原告之父周祖民到庭證述：兩造訂婚是
      我在主導，地點在土城海霸王餐廳四樓，時間是96年9 月
      16日，我除了知道最初的訂婚儀式外，就連兩造幫小孩辦
      滿月宴客也不知道等語相符，且為被告所不爭執，原告此
      部分之主張堪信為實在。
（二）被告雖以96年9 月16日之宴客即屬結婚之公開儀式，是兩
      造有舉行公開之結婚儀式等語置辯，並提出照片二幀為證
      ，然上開照片僅能證明兩造確曾於上開期日宴請賓客，尚
      難資以證明其等所舉行之儀式係為結婚而為之宴客。而依
      原告所提之前揭喜帖上記載，此乃係為兩造舉行「文定之
      喜」，而所謂「文定之喜」通常乃用於祝賀男女訂婚的婚
      嫁賀辭；「文定」，古指納幣定婚，語出《詩經．大雅
      ．大明》：「文定厥祥，親迎于渭。」。又上開喜帖乃由
      原告之父母周祖民、彭莉蓉具名邀請，有喜帖在卷可考。
      而依一般台灣習俗，訂婚儀式乃由女方主辦，故由女方之
      父母具名，結婚儀式則因為是由男方將女方迎娶入門，故
      由男方負責辦理，喜帖亦由男方之父母或長輩出名邀請親
      友參加。而由卷附之喜帖係原告之父母周祖民、彭莉蓉具
      名，該宴客事宜如前開證人周祖民之證詞可知亦係由原告
      之父周祖民主導，足徵兩造於上開期日所舉行之儀式實係
      訂婚儀式，而與結婚之公開儀式有別。另外，兩造為兩造
      之子女所辦之滿月酒，乃為慶祝幼子滿月所為，更與結婚
      之公開儀式有異。此外，被告復未能提出其他證據以實其
      說，故被告上開所辯，要難採信。
三、次按，結婚應有公開之儀式及二人以上之證人；經依戶籍法
    為結婚之登記者，推定其已結婚，96年5 月23日修正公布、
    97年5 月23日施行前之民法第982 條定有明文。又結婚不具
    備第982 條第1 項之方式者無效，96年5 月23日公布施行前
    之民法第988 條第1 款亦定有明文。而按所謂「結婚公開之
    儀式」，法律並未明文規定儀式之形式，但應指結婚之當事
    人應行定式之儀禮，使不特定人得以共聞共見並認識其為結
    婚者而言，最高法院51年臺上字第551 號判例要旨可供參照
    。又戶籍登記記載「結婚」，雖可推定已結婚，惟此則屬舉
    證責任之轉換，是當事人自得以反證證明未履踐公開儀式及
    二人以上證人之婚姻方式，而認結婚未具備形式要件，當事
    人間之婚姻關係不成立。再者，我國民法承認婚約而有婚約
    規定之制度，且民間習俗亦常於結婚前先行訂婚儀式，惟訂
    婚實與結婚意涵有所不同，倘男女雙方訂定婚約時有公開儀
    式，惟結婚時未踐行法定公開儀式要件者，仍不得認為已發
    生法律上婚姻關係。經查，兩造雖曾舉行訂婚儀式，然卻未
    舉行公開之結婚儀式，即逕行辦理結婚登記，依上開說明，
    其婚姻關係自屬不成立，原告請求確認兩造間之婚姻關係不
    成立，於法洵屬有據，應予准許。
四、兩造其餘攻擊或防禦方法及舉證，經審酌後均不影響本院所
    為前開判斷，爰不再逐一論述，附此敘明。
伍、據上論斷，本件原告之訴為有理由，依民事訴訟法第78條，
    判決如主文。
中    華    民    國    98    年    5     月    12    日
                  家事法庭  法  官    潘雅惠
以上正本係照原本作成。
如對本判決上訴，須於判決送達後20日內向本院提出上訴狀（須
附繕本）並需繳納上訴費用新臺幣4,500 元。
中    華    民    國    98    年    5     月    12    日
                            書記官    陳美華


司法院資訊處製作；財團法人民間司法改革基金會備份。
